臺北高等行政法院判決
　　　　　　　　　　　　　　　　　　 96年度簡字第00638號
原　　　告　甲○○
被　　　告　行政院農業委員會
代　表　人　蘇嘉全（主任委員）
上列當事人間因漁業法事件，原告不服行政院中華民國96年06月
05日院臺訴字第0960086299號訴願決定，提起行政訴訟。本院判
決如下：
　　主  文
原告之訴駁回。
訴訟費用由原告負擔。
　　事  實
一、事實概要：原告係明豐勝號漁船（CT3-2688）船主，被告以
    該漁船於民國（以下同）95年12月18日自屏東縣鹽埔漁港（
    以下簡稱鹽埔漁港）出海時，未依規定配置2名領有幹部船
    員執業證書之幹部船員，違反漁船船員管理規則第22條規定
    ，乃依漁業法第65條第8款規定，以96年01月11日農授漁字
    第0961200783號處分書處原告罰鍰新臺幣（以下同）3萬元
    。原告不服，提起訴願，經訴願決定駁回，原告猶未甘服，
    遂向本院提起行政訴訟。
二、兩造主張：
甲、原告起訴意旨略以：
  (一)據海洋巡防總局第十四海巡隊查報，「明豐勝號」漁船出港
    時，船員不足，惟該船未有依檢查紀錄表所為之檢查事由，
    也未發現其他違法（規）事實，安檢人員未就所指摘之違規
    事實負舉證義務，直到收受處分書時才知違規，合先敘明。
  (二)被告以原告違反「漁船船員管理規則」第22條規定，認定原
    告未依規定配置足額幹部船員（船長及輪機長各1名），惟
    「事實認定」該船係經南部地區巡防局第六海岸巡防總隊鹽
    埔安檢所安檢進出港，如有違規，安檢單位理應不准出港，
    但漁船仍放行出港。鹽埔安檢所人員為何仍讓漁船多次進出
    港作業，後由海洋巡防總局第十四海巡隊外海查報，再由被
    告核處罰鍰，是否故意為難善良漁民。
  (三)被告未依行政程序法第39條給予相關人陳述意見而逕行開罰
    ，且依行政罰法第8條：「不得因不知法規而免除行政處罰
    責任。但按其情節，得減輕或免除其處罰。」本條係規定行
    為人因不瞭解法規之存在或適用，進而不知其行為違反行政
    法上義務時，仍不得免除行政處罰責任，「然其可非難程度
    較低，故規定得按其情節減輕或免除其處罰」。緣此，該船
    之行為得按其情節免除其處罰
  (四)依行政罰法第18條說明：裁處罰鍰時為求公平適當並符合比
    例原則，除應審酌違反行政法上義務行為應受責難程度及所
    生影響，並得考量受處罰者之資力等因素外，亦應審酌因違
    反行政法上義務所得之利益。惠請 鈞院體卹民困，顧及漁
    民權益，核查事實後將原處分及訴願決定撤銷，實感德便。
乙、被告答辯意旨略以：
  (一)原告所有「明豐勝」號漁船（CT3-2688）船長20.2公尺、主
    機5 百馬力，漁場位置為我國經濟海域，依「漁船船員管理
    規則」第22條規定，幹部船員最低編配名額應為2 名（三等
    船長及二等輪機長各1 名），惟查該船進出港紀錄，95 年1
    2 月18日出港時僅配置本國籍船長1 名，已違反「漁船船員
    管理規則」第22條規定，爰依漁業法第65條第8 款規定，核
    處原告3 萬元罰鍰。揆諸上開說明，被告以渠違法事實明確
    ，依行政程序法第103 條第5 款規定，不給予原告陳述意見
    ，並衡酌其違規情節，依「漁業法」第65條第8 款規定，核
    處原告3 萬元罰鍰，要無不當。
  (二)至原告訴稱「依行政罰法第8 條，不得因不知法規而免除行
    政處罰責任。但按其情節，得減輕或免除其處罰」，惟有關
    「漁船船員管理規則」規範漁船配置幹部船員之規定，於90
    年06月29日全文修正前，即已規範20噸以上未滿2 百噸之丁
    種漁船，需配置四級漁航員及四級輪機員各1 名，為因應「
    1995年漁船員訓使、發證及當值標準國際公約（1995STCW-F
    ）」之規範，於該規則全文修正時，即將各類級幹部船員名
    稱予以修正。現行規定修正施行迄今已逾6 年，原告當不得
    以不知法規為免責之理由。
  (三)漁業法及其相關法規明定漁業人及漁業從業人駕駛漁船出海
    作業時，應配置足額幹部船員，以確保航行安全及輪機維護
    責任，原告駕駛其所有明豐勝號漁船出海作業時，即應遵守
    ，未依規定配置足額幹部船員，自應受罰，尚不得以明豐勝
    號漁船係經安檢所檢查後始出港為由，執為免罰之論據。
  (四)綜上所陳，本件訴訟核無理由，爰請求判決駁回原告之訴。
　　理  由
一、按漁業法第12條規定：「為維持漁船作業秩序及航行作業安
    全，中央主管機關應訂定漁船船員管理規則。」，同法第65
    條第8 款規定：「有左列情事之一者，處新臺幣3 萬元以上
    15萬元以下罰鍰：...8、違反主管機關依本法發佈之命令者
    。」。同法施行細則第33條第2 款規定，漁業人或漁業從業
    人於出海或作業時，不得違反主管機關有關作業時限及船員
    員額之限制。
二、本件原告係明豐勝號漁船船主，該漁船前於95年12月18日自
    鹽埔漁港出海時，未依規定配置2 名領有幹部船員執業證書
    之幹部船員；被告認原告係違反漁船船員管理規則第22條之
    規定，乃依漁業法第65條第8 款之規定，處原告罰鍰3 萬元
    。原告不服，提起訴願，經訴願決定駁回，原告猶未甘服，
    向本院提起行政訴訟，並為如事實欄所載之主張。
三、經查：
  (一)原告為明豐勝號漁船船主，該漁船船體部分全長為20.2公尺
    ，主機推進動力5 百馬力，總噸數係28.86 公噸；該漁船於
    95年12月18日自鹽埔漁港出海時，僅配置船長即原告1 名領
    有幹部船員執業證書之本國籍幹部船員，餘1 名船員為印尼
    籍漁工之事實，此有動力漁船生命史重點管理資訊報表、船
    筏進出港紀錄一覽表各一紙及照片九張等影本在卷可考，洵
    堪認定。
  (二)依漁船船員管理規則第22條規定：「各種漁船幹部船員之最
    低編配名額，規定如附表五。」，同規則附表五幹部船員最
    低員額配置對照表規定「一、特定漁業：... 長度12公尺以
    上未滿24公尺航行有限水域之漁船，主機推進動力750 瓩以
    下漁船，幹部配置員額為三等船長1 人、二等輪機長1 人（
    共應配置2 人）... 。」，查本件原告駕駛明豐勝號漁船船
    出海捕魚，未依規定配置2 名領有幹部船員執業證書之幹部
    船員出海，已如上述；被告認原告違反漁船船員管理規則第
    22條規定之行為，依漁業法第65條第8 款規定，裁罰鍰3萬
    元，依法自無不法。
  (三)按行政程序法第103 條第5 款規定，行政處分所根據之事實
    ，客觀上明白足以確認者，行政機關得不給予處分相對人陳
    述意見之機會；本件原告95年12月18日駕駛明豐勝號漁船出
    海，未依規定配置足額幹部船員，有該漁船進出港紀錄暨出
    港船載人員名單可稽，應屬客觀上明白足以確認；是以被告
    未予陳述意見機會，自無違誤。
四、綜上所述，原處分依法自無不合，訴願決定遞予維持，亦無
    違誤。原告仍執前詞，訴請撤銷原處分及訴願決定，為無理
    由，應予駁回。又本件為簡易訴訟程序事件，依卷內資料及
    本院調查所得，事證已臻明確，故不經言詞辯論為之，併此
    敘明。
據上論結，本件原告之訴為無理由，依行政訴訟法第233條第1項
、第236 條、第195 條第1 項後段、第98條第1 項前段，判決如
主文。
中　　華　　民　　國　　96 　　年　  11　　月  　8  　日
                           第七庭　法　官  黃秋鴻
上為正本係照原本作成。
本件以訴訟事件所涉及之法律見解具有原則性者為限，始得於本
判決送達後20日內向本院提出上訴狀並表明上訴理由，如已於本
判決宣示後送達前提起上訴者，應於判決送達後20日內補具上訴
理由（均按他造人數附繕本），且經最高行政法院許可後方得上
訴。
中　　華　　民　　國　　96 　　年　  11　　月  　8  　日
 　　  　　　　　　　   　　　     書記官  林苑珍
